臺灣高等法院民事判決
110年度再易字第94號
再 審原 告  范世明  
再 審被 告  中華開發資產管理股份有限公司

法定代理人  林德雲  
上列當事人間清償債務事件，再審原告對於中華民國110年8月17
日本院109年度上易字第306號確定判決提起再審之訴，本院不經
言詞辯論，判決如下：
    主  文
再審之訴駁回。
再審訴訟費用由再審原告負擔。
    理  由
一、按提起民事再審之訴，應於30日之不變期間內為之，又該期
    間自判決確定時起算，判決於送達前確定者，自送達時起算
    ，民事訴訟法第500條第1項、第2項前段定有明文。再審原
    告就本院民國110年8月17日所為109年度上易字第306號判決
    （下稱原確定判決）提起再審，該判決之訴訟標的金額未逾
    新臺幣（下同）150萬元，為不得上訴第三審法院之事件，
    再審原告於110年8月25日收受原確定判決，有送達證書在卷
    （見本院卷第37頁）可稽。再審原告於收受原確定判決後於
    同年9月23日提起本件再審之訴（見本院卷第1頁收狀戳)，
    並未逾民事訴訟法第500條第1項規定之30日不變期間，先予
    敘明。
二、再審原告主張：原確定判決就再審被告輾轉自訴外人萬泰商
    業銀行股份有限公司（下稱萬泰銀行）受讓伊於84年3月28
    日向萬泰銀行借款381萬元（下稱系爭借款）之債權後，請
    求伊給付違約金部分，仍依原約定利率20％計算，有違反民
    法第205條週年利率不得高於16%之規定，且就民法第205條
    規定現已修正施行未行使闡明權告知，顯有適用法規顯有錯
    誤之再審事由。又再審被告法定代理人於前訴訟程序已變更
    為林德雲，未聲明承受訴訟，亦有訴訟未經合法代理之再審
    事由。另伊已於107年12月21日民事準備書狀㈢提出發給訴外
    人立德國際資產管理服務公司（下稱立德公司）服務證明書
    （下稱系爭服務證明書），如經審酌，可證明立德公司服務
    期間至107年12月31日止，立德公司於101年11月22日並無代
    伊收受債權讓與通知之存證信函之權利，自不發生債權讓與
    通知之效力，亦有未經斟酌之證物或得使用該證物之再審事
    由，爰依民事訴訟法第496條第1項第1款、第5款及第13款提
    起再審之訴，聲明請求：㈠原確定判決廢棄㈡再審被告於前審
    之訴駁回㈢再審及前審訴訟費用均由再審被告負擔。
三、本件未行言詞辯論，再審被告亦未提出書狀作何聲明及陳述
    。
四、本院判斷如下：
㈠、再審原告主張原確定判決有民事訴訟法第496條第1項第1款規
    定之再審事由，係屬無據：
  ⒈按民事訴訟法第496條第1項第1款所謂適用法規顯有錯誤者，
    係指確定裁判所適用之法規顯然不合於法律規定，或與司法
    院現尚有效及大法官會議之解釋顯有違反，或消極的不適用
    法規顯然影響裁判者而言（司法院大法官會議釋字第177號
    解釋、最高法院60年台再字第170號判決先例意旨參照）。
    又民事訴訟採辯論主義，舉凡法院判決之範圍及為判決基礎
    之訴訟資料均應以當事人所聲明及所主張者為限。審判長之
    闡明義務或闡明權之行使，亦應限於辯論主義之範疇，不得
    任加逾越（最高法院85年度台上字第556號民事裁定意旨參
    照）。法院就當事人之主張及提出之證據依調查證據程序確
    定事實後，應依職權尋求、發現法之所在，本不受當事人所
    表示或陳述法律意見之拘束（最高法院 100 年度台上字第 
    943 號民事判決意旨參照），復按逾期違約金之約定，其目
    的無非在督促契約當事人於約定期限內完成履約，如債務人
    不於適當時期履行債務時，即須支付違約金，係以強制債務
    之履行為目的，實為確保債權效力之一種強制罰，與利息之
    性質迥然不同（最高法院68年度第9次民庭庭推總會議決議
    參照）。
　⒉再審原告主張：原確定判決以系爭借款原約定利率之20％計算
    違約金，違反民法第205條規定，且就民法第205條規定已修
    正施行部分未向再審原告闡明，適用法規顯有錯誤云云，經
    查：
　⑴原確定判決係以再審原告不否認曾簽立借據向萬泰銀行借款
    ，且經調查確定再審原告按月還款長達6年之事實（見本院
    卷第10頁；原確定判決第4頁），認定再審原告否認系爭借
    據之真正，亦否認萬泰銀行已足額交付借款等辯解，均無可
    採（見本院卷第11頁），而依系爭借款原簽訂之借據（下稱
    系爭借據）第2條第3款、第4條依序載：「利息按年率9.25％
    計付，嗣後貴行基本放款利率調整時，自調整日起改按貴行
    新公告基本放款利率加年利率▁％或減年率▁％後計付。並同意
    上述之加減碼年息按照『貴行放款利率適用要點』調整之」、
    「違約金：逾期償付本息時，除按約定利率支付遲延利息外
    ，並按中央銀行之規定，逾期六個月以內按本放款利率一成
    ，逾期六個月以上者，就超過部分按本放款利率二成計算加
    付違約金」之記載，認定系爭借款原約定利率為年息9%，逾
    期償付超過六個月之違約金利率為年息9％之20％，換算後為
    年息1.8％，無過高情事，上訴人請求酌減違約金，非屬可採
    （見本院卷第16頁；原確定判決第10頁），依前開法律規定
    說明，違約金之性質與利息之性質迥然不同，無民法第205
    條規定之適用，原確定判決核無適用法規顯有錯誤之情形。
　⑵兩造於前訴訟程序就系爭借據之真正及借款有無交付、債權
    權讓與有無合法通知、利息及違約金請求權是否已罹於時效
    、已清償之借款金額、違約金金額所生爭點，互為攻防，經
    核其聲明或陳述並無不明瞭或不完足之情形（見本院卷第9
    至11頁；原確定判決第3至11頁）。原確定判決認定逾期超
    過六個月之違約金利率為年息9％之20％，換算後為年息1.8 ％
    ，無過高情事，乃屬法院對於系爭借據約定之違約金內容所
    為法律之評價、判斷及適用之職責，基於法官知法原則，前
    程序審判長亦無令再審原告再為敘明或補充之必要。再審原
    告主張前程序審判長未闡明就系爭借據約定之違約金按放款
    利率20%計算加付違約金，有民法第205條之適用，原確定判
    決適用法規顯有錯誤云云，均無足採。
㈡、再審原告主張原確定判決有民事訴訟法第496條第1項第5款規
    定之再審事由，係屬無據：
  ⒈按當事人依民事訴訟法第496條第1項第5款之規定提起再審之
    訴，應僅限於代理權欠缺之一造當事人始得為之，他造當事
    人不得據為再審原因（最高法院91年度台再字第29號、108
    年度台再字第17號裁判意旨參照）。
　⒉本件再審原告以再審被告於前訴訟程序法定代理人已變更為
    林德雲（見本院卷第21頁），而未為承受訴訟，致再審被告
    於前訴訟程序中未經合法代理云云，惟再審被告既未主張，
    揆諸前揭說明，自非居於他造當事人地位之再審原告所得據
    以提起再審之訴，再審原告執此提起再審，洵屬無據，為無
    理由。
㈢、再審原告主張原確定判決有民事訴訟法第496條第1項第13款
    規定之再審事由，係屬無據：
　⒈按所謂發現未經斟酌之證物，係指在前訴訟程序事實審辯論
    終結前，不知已有該證物存在，其後始知之者而言。所謂得
    使用該證物，係指前訴訟程序事實審言詞辯論終結前，雖知
    有該證物存在，但因故不能使用，其後始得使用者而言。若
    已知之，而按其情形，並非不能當時舉出或命第三人提出者
    ，即無本款之適用（最高法院76年台上字第2812號判決意旨
    參照）。再審原告固然主張系爭服務證明書可證明立德公司
    服務期間僅至107年12月31日止，立德公司無權收受再審被
    告於101年11月22日送達之債權讓與通知（存證信函）云云
    ，然查：再審原告已自陳於前訴訟程序第一審民事準備書狀
    ㈢已提出系爭服務證明書，足證此部分資料於前訴訟程序業
    已提出，即與民事訴訟法第496條第1項第13款要件不符。
　⒉又按債權之讓與，非經讓與人或受讓人通知債務人，對於債
    務人不生效力。但法律另有規定者，不在此限。民法第297
    條第1項定有明文。惟民法第297條第1項之通知，係屬觀念
    通知，使債務人知有債權移轉之事實，免誤向原債權人清償
    而已，倘債務人既知債權已移轉於第三人，不容藉詞債權之
    移轉尚未通知，拒絕對受讓人履行債務。（最高法院99年度
    台上字第2292號民事判決意旨參照）。查：原確定判決理由
    已詳述再審被告之起訴狀已敘明再審被告輾轉受讓系爭債權
    之事實，並提出萬泰銀行讓與龍星昇第二資產股份有限公司
    （下稱龍星昇公司）之債權讓與證明書及92年1月20日報紙
    公告、龍星昇公司讓與被上訴人之債權讓與證明書，請求再
    審被告（給付）借款，已足使再審被告知有債權讓與之事實
    ，應認兼有通知之效力，符合民法第297條第1項之規定（見
    本院卷第13頁；原確定判決第7頁）。故縱就再審原告所提
    系爭服務證明書加以斟酌，顯然仍不足動搖原確定判決之基
    礎，自無從據為再審理由。
五、末按再審之訴顯無再審理由者，得不經言詞辯論，以判決駁
    回之，民事訴訟法第502條第2項定有明文；而所謂再審之訴
    顯無再審理由，係依再審原告所主張之再審理由，不經調查
    即可認定，在法律上顯無理由而不能獲得勝訴之判決者而言
    （最高法院88年度台上字第634號民事判決意旨參照）。如
    上所述，本件再審原告主張原確定判決有民事訴訟法第496
    條第1項第1款、第5款及第13款之再審事由，不經調查，已
    足認顯無理由，爰不經言詞辯論，逕以判決駁回之。
六、據上論結，本件再審之訴顯無理由，依民事訴訟法第502條
    第2項、第78條，判決如主文。
中　　華　　民　　國　　110 　年　　10　　月　　29　　日
                  民事第十九庭
　　　　　　　　　    審判長法　官  魏麗娟 
　　　　　　　　　　　      法　官  潘進柳
　　　　　　　　　　　　　　法　官  朱慧真
正本係照原本作成。
不得上訴。
中　　華　　民　　國　　110 　年　　10　　月　　29　　日
　　
　　　　　　　　　　　　　　書記官  陳永訓